臺灣高等法院臺中分院民事判決　　　九十三年度上易字第一三四號
　　上訴人即被上訴人　壬○○
　　上　　 訴　 　人　戊　○.
　　　　　　　　　　　卯○○
　　上　　 訴　 　人　辛○○.
　　訴　訟　代 理 人　酉○○.
　　被上訴人即上訴人　庚○○
　　訴　訟　代 理 人　天○○.
　　被上訴人即上訴人　寅○○
　　　　　　　　　　　丑○○
　　訴　訟　代 理 人　丙○○.
　　被　上　 訴　 人　子○○.
　　　　　　　　　　　癸○○
　　　　　　　　　　　甲○○
　　訴　訟　代 理 人　乙○○.
　　　　　　　　　　　午○○
　　　　　　　　　　　己　○
　　　　　　　　　　　丁　○
　　　　　　　　　　　亥○○
　　　　　　　　　　　巳○○
　　　　　　　　　　　申○○
　　訴　訟　代 理 人　辰○○.
　　被　上　 訴　 人　玄○○.
　　　　　　　　　　　宙○○
　　　　　　　　　　　黃○○
　　　　　　　　　　　地○○
右當事人間請求分割共有物事件，上訴人對於中華民國九十二年十二月二十五日臺灣
彰化地方法院第一審判決（八十四年度訴字第七九六號），提起上訴，本院於九十三
年十月四日言詞辯論終結，判決如左：
　　　主　　　文
原判決廢棄。
兩造壬○○、戊○、辛○○、庚○○、寅○○、丑○○共有坐落彰化縣溪湖鎮○○段
第一五二地號、地目建、面積九一五平方公尺土地應依附圖一所示之方案分割，其中
編號Ａ部分面積五三平方公尺及Ｇ部分面積四八平方公尺土地由被上訴人壬○○及上
訴人戊○、辛○○、庚○○、寅○○、丑○○依如附表一所示之原應有部分比例繼續
維持共有；編號Ｂ部分面積一二六‧○九平方公尺土地分歸上訴人戊○取得；編號Ｃ
部分面積三七八‧二七平方公尺土地分歸上訴人辛○○取得；編號Ｄ部分面積一八三
‧五四平方公尺土地分歸上訴人庚○○取得；編號Ｅ部分面積六三‧○五平方公尺土
地分歸被上訴人壬○○取得；編號Ｆ部分面積六三‧○五平方公尺土地分歸上訴人寅
○○、丑○○共同取得，應有部分各二分之一。兩造壬○○、戊○、辛○○、庚○○
、寅○○、丑○○應互為補償之金額如附表四所示。
兩造壬○○、庚○○、寅○○、丑○○、子○○、癸○○、甲○○、戌○○、午○○
、己○、丁○、亥○○、巳○○、申○○、玄○○、宇○○、宙○○、未○○、地○
○共有坐落彰化縣溪湖鎮○○段第一五七地號、地目建、面積三一二四平方公尺土地
應依附圖三所示之方案分割，其中編號１部分面積五九五平方公尺土地由上訴人壬○
○及被上訴人庚○○、寅○○、丑○○、子○○、癸○○、甲○○、戌○○、午○○
、己○、丁○、亥○○、巳○○、申○○、玄○○、宇○○、宙○○、未○○、地○
○依如附表一所示之原應有部分比例繼續維持共有；編號２部分面積一三一五平方公
尺及３部分面積二一平方公尺土地分歸被上訴人庚○○、子○○、癸○○、甲○○、
戌○○、午○○、己○、丁○、亥○○、未○○、地○○共同取得，應有部分依序為
五三一三分之八二五、五三一三分之八二五、五三一三分之七二、五三一三分之四六
八、五三一三分之二一九、五三一三分五八四、五三一三分之三八四、五三一三分之
三八四、五三一三分之三八四、五三一三分之五八四、五三一三分之五八四；編號４
部分面積二○八平方公尺分歸被上訴人寅○○、楊坤焙共同取得，應有部分各為二分
之一；編號５部分面積二○七平方公尺土地分歸上訴人壬○○取得；編號６部分面積
二七五平方公尺土地分歸被上訴人申○○取得；編號７部分面積二七六平方公尺土地
分歸被上訴人巳○○取得；編號８部分面積二二七平方公尺土地分歸被上訴人玄○○
、宇○○、宙○○共同取得，應有部分依序為十分之四、十分之三、十分之三。兩造
壬○○、庚○○、寅○○、丑○○、子○○、癸○○、甲○○、戌○○、午○○、己
○、丁○、亥○○、巳○○、申○○、玄○○、宇○○、宙○○、未○○、地○○應
互為補償之金額如附表五所示。
第一、二審訴訟費用由兩造按附表一所示之比例負擔。
　　　事實及理由
一、本件分割共有物訴訟，其訴訟標的對於當事人必須合一確定，上訴人戊○對彰化
　　縣溪湖鎮○○段第一五二地號共有土地（下稱系爭一五二地號土地）之分割提起
    上訴，其上訴效力，依民事訴訟法第五十六條第一項第一款規定，及於未提起上
    訴之同造當事人揚木可、庚○○、寅○○、丑○○四人，爰併列該四人為上訴人
    （本件係由壬○○訴請分割系爭一五二地號土地及彰化縣溪湖鎮○○段第一五七
　　地號共有土地（下稱系爭一五七地號土地），兩筆土地之共有人不盡相同，於原
　　審判決後，由戊○及壬○○分別對系爭一五二地號土地及系爭一五七地號土地提
　　起上訴）。
二、系爭一五二地號土地分割之上訴人丑○○，及系爭一五七地號土地分割之被上訴
　　人丑○○、子○○、癸○○、甲○○、戌○○、午○○、己○、丁○、亥○○、
　　未○○、地○○均經合法通知，未於言詞辯論期日到場，核無民事訴訟法第三百
　　八十六條所列各款情形，爰依對造當事人壬○○之聲請，由其一造辯論而為判決
　　。
三、壬○○起訴主張系爭一五二、一五七地號土地係兩造所共有，其共有人及應有部
    分如附表一所示，該兩筆土地並未訂立不分割之特約，且依其使用目的亦無不能
    分割之情事，惟兩造未能達成分割之協議，爰訴請分割該兩筆土地，系爭一五二
　　地號土地應依附圖一之方案分割，系爭一五七地號土地應依附圖二或附圖四之方
　　案分割，若依附圖二之方案，其分得原審分歸玄○○、宇○○、宙○○（下稱玄
　　○○等三人）取得之土地，願按玄○○等三人於原審應補償之金額加倍補償其他
　　共有人等情。
四、戊○則以系爭一五二地號土地依附圖一之方案分割，其需補償其他共有人新台幣
　　（下同）三十九萬九千三百四十二元，其無資力支付，願改分配在裡地，且附圖
　　一之分割方案，除編號Ａ部分之土地外，另留設編號Ｇ部分土地為道路使用，供
　　分得編號Ｅ部分土地之共有人通行，因此系爭一五二地號土地之分割採附圖二之
　　方案，共有人可增加分得之土地，對共有人亦較有利；惟若採華聲企業發展鑑定
　　顧問有限公司（下稱華聲公司）重新鑑價之十四萬零七千元補償結果，其同意附
　　圖一之分割方案等語；辛○○則以系爭一五二地號土地除其房屋外，其餘均為空
　　地，分割方案須能保持其建物三合院之完整，且其已提供同段一五三地號土地供
　　其他共有人通行，系爭一五二地號土地之分割不應再命其補償，又附圖一之分割
　　方案所留設編號Ｇ部分土地之道路用地並無必要，因此系爭一五二地號土地之分
　　割應採附圖二之方案等語；庚○○則以系爭一五二地號土地之附圖一分割方案，
　　共有人所分得之土地均為方正，面臨道路之土地亦為寬闊，符合建築效用及經濟
　　利用價值，戊○分得價值較高之土地，自應補償其他共有人，始符公平之原則；
　　若依附圖二之分割方案，其分得之土地，不僅地形殘缺不全，不符建築房屋之用
　　，且其應有部分為戊○之一．五倍，壬○○之三倍，丑○○、寅○○之三倍，但
　　其所分得面臨道路之土地竟不及上述共有人之六分之一、二分之一、三分之一，
　　該分割方案對其極為不利。至系爭一五七地號土地之附圖三分割方案，符合土地
　　利用之價值，能使系爭土地發揮最大之效用，堪稱允當。因此系爭一五二、一五
　　七地號之土地應分別採附圖一及附圖三之方案分割等語；寅○○則以系爭一五二
　　地號土地之附圖一分割方案，留設編號Ｇ部分土地為道路用地，使共有人所分得
　　之土地減少，不利共有人；且依華聲公司之原鑑價結果，其與丑○○共可獲得四
　　萬零七百五十七元之補償，華聲公司重新鑑價之結果，其與丑○○竟應各補償其
　　他共有人七千一百二十九元，華聲公司重新鑑價之結果應不可採，系爭一五二地
　　號土地之分割應採附圖二之方案等語；巳○○、申○○則以系爭一五七地號土地
　　應依附圖三之方案分割等語；玄○○等三人則以系爭一五七地號土地之附圖三分
　　割方案不僅適法，而且妥當、公平、合理。若採附圖四之分割方案，壬○○及玄
　　○○等三人所分得之土地均為二筆，又未相鄰，將會造成土地之割裂，難以完整
　　利用，且玄○○等三人之房屋將無法保存；而附圖二之分割方案，將玄○○等三
　　人之建物基地分給壬○○，壬○○之建物基地分給玄○○等三人，破壞雙方多年
　　來對於土地之使用情況，雙方之建物將全部無法保存，至土地補償金應經專業機
　　構鑑定出合理之金額，不能容任壬○○以高額補償金作為法院判決或挑動其他共
　　有人同意之誘因等語，資為抗辯。
五、查系爭一五二地號土地係壬○○、戊○、辛○○、庚○○、寅○○、丑○○所共
　　有，應有部分如附表一所示，系爭一五七地號土地係壬○○、庚○○、寅○○、
　　丑○○、子○○、癸○○、甲○○、戌○○、午○○、己○、丁○、亥○○、巳
    ○○、申○○、玄○○、宇○○、宙○○、未○○、地○○所共有，應有部分如
    附表一所示，有土地登記簿謄本、土地登記謄本在卷可稽，系爭兩筆土地依其使
    用目的，並無不能分割之情形，共有人間亦無不予分割之約定，又未能達成協議
    分割等情，為兩造所不爭執，依民法第八百二十三條第一項、第八百二十四條第
    二項之規定，壬○○請求原物分割系爭兩筆土地，自無不合。而系爭兩筆土地之
    共有人不盡相同，系爭兩筆土地自應個別分割。
六、查系爭一五二地號土地東側臨五公尺寬之溪湖鎮○○路，南側臨約三公尺寬之既
　　成巷道，西側則與系爭一五七地號土地土地相鄰，有部分土地已成為中央路之一
　　部分，其上除有辛○○磚造三合院建物外，其餘均為空地；系爭一五七地號土地
　　北側臨二十公尺寬計畫道路之溪湖鎮○○路，於臨二溪路有玄○○等三人之二棟
　　樓房，其一為磚造加蓋鐵皮屋二層樓房，另一為ＲＣ造加蓋鐵皮屋三層樓房，其
　　餘土地有其他共有人之磚造平房或石棉瓦遮雨棚、石棉瓦平房、水泥板平房、鐵
　　架造一樓建物散落其上等情，業經原審法院及本院多次會同彰化縣溪湖地政事務
　　所測量人員至現場勘測屬實，製有勘驗筆錄及複丈成果圖在卷可稽（中央路及既
　　成巷道依九十年八月十六日複丈成果圖一公分及○．六公分寬及比例尺一：五○
　　○換算），就系爭兩筆土地之地上建物除辛○○位於系爭一五二地號之三合院建
　　物及玄○○等三人位於系爭一五七地號之二棟樓房，所有人有表明要保留外，其
　　餘位於系爭一五七地號之建物，或較為老舊或較為簡易，該建物之所有人復未表
　　明要保留，是於法院分割系爭兩筆土地時，除辛○○之三合院建物及玄○○等三
　　人之二棟樓房，建物基地應儘量分歸建物所有權人，避免建物將來會被拆除外，
　　其餘建物均不予考慮。又寅○○、丑○○已陳明就其所分得之系爭一五二、一五
　　七地號土地願意保持共有，另庚○○、子○○、癸○○、甲○○、戌○○、午○
　　○、己○、丁○、亥○○、未○○、地○○等十一人及玄○○等三人亦陳明就其
　　所分得之系爭一五七地號土地願意保持共有，該共有人之意願自應予以尊重，於
　　分割系爭一五二、一五七地號土地應使渠等所分得之土地依其原應有部分之比例
　　保持共有；再系爭一五二地號土地之東側已有五十三平方公尺成為中央路之一部
　　分，已供道路使用，系爭一五七地號土地面積高達三一二四平方公尺，該土地南
　　側距離二溪路有數十公尺之遠，因此必須於該土地之中央開設道路，使得該土地
　　未面臨二溪路之土地能利用該道路出入，方便分得該道路兩側土地之共有人能利
　　用其所分得之土地，而系爭一五二、一五七地號之共有人亦均同意系爭一五二地
　　號土地已成中央路一部分之五十三平方公尺，及於系爭一五七地號土地之中央開
　　設面寬六公尺之道路所須之五九五平方公尺，不予分割，由全體共有人依其原應
　　有部分繼續維持共有。
七、系爭一五二地號土地之分割，壬○○、庚○○主張採附圖一之方案，戊○、辛○
    ○、寅○○則要求依附圖二之方案分割。兩方案之差別在於附圖一方案有留編號
    Ｇ部分之四十八平方公尺土地供作道路用地，方便分得編號Ｅ部分土地之壬○○
    通行，且分得編號Ｄ部分土地之庚○○，仍可獲得約四．一公寬之面臨道路土地
    （依土地複丈成果圖○．八二公分寬及比例尺一：五○○換算），則每位共有人
　　所分得之土地將較為方正，可以充分利用；至附圖二之方案係因戊○分得附圖一
　　方案之編號Ｂ部分土地，依華聲公司之鑑價結果須補償其他共有人三十九萬九千
　　三百四十二元，戊○不願支付此補償費，乃提出此修正案，將面臨中央路之土地
　　改分給壬○○及寅○○、丑○○，戊○改分在該土地西側與系爭一五七地號相鄰
　　之位置，並取銷附圖一方案之道路用地，依此方案，由於少留道路用地，每位共
　　有人所分得之土地將會增加，但因系爭一五二地號土地之地形係呈Ｌ型，就系爭
　　一五二地號西北側與系爭一五七地號相鄰之土地僅能利用南側約三公尺寬之巷道
　　出入，距南側巷道最長距離約為三十五公尺（依土地複丈圖七公分寬及比例尺一
　　：五○○換算），而該土地之分割又須保留辛○○之三合院建物，辛○○之應有
　　部分幾占整筆土地之百分之四十七，辛○○須分得其三合院建物之基地，即分在
　　系爭一五二地號之中央，該土地僅餘面臨中央路之土地及與系爭一五七地號相鄰
　　之土地可供其他共有人分配，該與系爭一五七地號相鄰之土地所剩臨巷道之土地
　　僅約九公尺，且無法單獨分給一人，因此未留道路用地之分割結果，若平均分配
　　臨巷道之土地，將會使共有人所分得之土地過於狹長，難以充分利用，若僅令一
　　人分得可充分利用之土地，即寬度超過四公尺，長度不致太狹長，將足使另位共
　　有人所分得之土地或無法分得超過四公尺寬之臨道路土地或地形未能方正，而戊
　　○所提出之附圖二分割方案，其可分得約六公尺寬之臨道路土地，長度約為二十
　　五公尺，地形自為方正，能充分利用，但所分給庚○○之土地，地形極為不方正
　　，且僅分得臨道路寬約三公尺之土地，該方案僅願及其他共有人之權益，對庚○
　　○極為不公平，該方案雖可稍加修正，使庚○○能分得約四公尺寬之臨道路土地
　　，但修正之結果，將會使戊○分得之土地變為狹長，庚○○分得土地之地形不方
　　正仍無法獲得改善，附圖二之分割方案本院自無法採用。至戊○依附圖一之分割
　　方案所分得之土地，係臨中央路，地形方正，又係空地，其分得土地之價值超過
　　其他共有人分得裡地之價值，自應以合理之金額補償其他共有人，始符公平之原
　　則，戊○所不同意者僅係華聲公司鑑定結果之三十九萬九千三百四十二元補償費
　　，經本院再命華聲公司重新鑑定，戊○即同意重新鑑定結果之十四萬零七十元，
　　是附圖一方案不失為妥適之分割方法，本院仍採該方案分割系爭一五二地號土地
　　，僅於各共有人間相互補償之金額，修正華聲公司之鑑定結果，兼顧雙方利益之
　　均衡（詳後述）。
八、系爭一五七地號土地之分割，壬○○主張採附圖二或附圖四之方案，庚○○、巳
    ○○、申○○及玄○○等三人則請求依附圖三之方案分割，該三方案之差別僅在
    壬○○與玄○○等三人間分得土地之位置變動，對於其他共有人所分得之土地未
    有多大變動，即附圖三之分割方案，將玄○○等三人面臨二溪路之二棟樓房之基
　　地分給玄○○等三人，玄○○等三人全部分得面臨二溪路之土地，壬○○則全部
　　分得面臨私設道路之土地；附圖二之分割方案，將雙方分得之土地對換，玄○○
　　等三人面臨二溪路之二棟樓房基地全部歸壬○○分得，玄○○等三人改分在臨私
　　設道路之土地；附圖四之分割方案，將壬○○及玄○○等三人分得之土地割裂為
　　二塊，雙方各分得臨二溪路及私設道路之土地。查玄○○等三人之建物係磚造加
　　蓋鐵皮屋二層樓房及ＲＣ造加蓋鐵皮屋三層樓房，尚有保留之價值，理應將該建
　　物之基地分給玄○○等三人，玄○○等三人分得較有價值之土地，再命其以合理
　　金額補償其他共有人，如此始能兼顧雙方之利益，符合公平之原則，且該方案雙
　　方所分得之土地均集中為一筆，雙方所分得之土地均能完整利用；而附圖二之分
　　割方案，會將玄○○等三人之建物全部拆除，有損社會經濟，且不利玄○○等三
　　人，雖壬○○提出二倍補償費作為其分得玄○○等三人建物基地之代價，但法院
　　所採之分割方法應兼顧各共有人利益之均衡及土地之整體利用之經濟價值，使分
　　得之土地發揮最大之效用，合理之補償金僅在平衡各共有人分得土地之價值不均
　　，不能以各共有人所提出補償金之高低決定分配土地之位置，否則經濟上強者將
　　可任意選擇其所能分配之土地，不符土地應公平分割予各共有人之原則；至附圖
　　四之分割方案，將會拆除玄○○等三人之部分磚造加蓋鐵皮屋二層樓房，且將壬
　　○○及玄○○等三人分得之土地分為二筆，且均未相鄰，造成上開共有人之土地
　　割裂，難以完整利用，且玄○○等三人所分得之臨私設道路土地僅五十一平方公
　　尺，寬度不足四公尺（依土地複丈成果圖寬○．七公分及比例尺一：五○○換算
　　），該土地將有利用上之困難。因此系爭一五七地號土地之分割，附圖二及附圖
　　四之方案均不可採，應採用附圖三之方案。
九、關於共有物之分割，如依原物之數量按其應有部分之比例分配，價值顯不相當者
    ，依其價值按其應有部分比例分配，仍不失為以原物分配於各共有人，否則不顧
    慮經濟上之價值，一概按其應有部分核算之原物數量分配者，將顯失公平，惟依
    其價值按應有部分比例分配原物，如有害經濟上之利用價值者，應認有民法第八
    百二十四條第三項之共有人中有不能按其應有部分受分配之情形，得以金錢補償
    之（參照最高法院六十三年台上字第二六八○號判例、六十三年度第六次民事庭
    會議決議(五)）。查系爭一五二地號土地東側臨五公尺寬之溪湖鎮○○路，南側臨
　　約三公尺寬之既成巷道，系爭一五七地號土地北側臨二十公尺寬之計畫道路溪湖
　　鎮○○路，雖在系爭一五七地號土地之內部開設路寬六公尺之私設道路，但面臨
　　私設道路及既成巷道之土地價值應不及面臨二溪路及中央路之土地，系爭一五二
　　、一五七地號土地自應以面臨中央路及二溪路之土地最有價值，則分得面臨中央
　　路、二溪路較有價值土地之共有人，若不命其以金錢補償其他共有人，即有失公
　　平。系爭一五二、一五七地號土地各共有人以附圖一及附圖三之分割方案所分得
　　之土地，經原審法院囑託華聲公司參酌當地里鄰環境、交通情況、公共設施、使
　　用現狀、經濟發展、房地產交易現況等因素，鑑定出系爭一五二地號臨中央路之
　　土地價值為每坪七萬元，臨既成巷道之土地價值為每坪五萬八千元，系爭一五七
　　地號臨二溪路之土地價值為每坪七萬八千元，臨私設巷道之土地價值為每坪六萬
　　元，戊○、辛○○應分別補償系爭一五二地號土地之其他共有人三十九萬九千三
　　百四十二元及二十四萬一千三百九十七元，巳○○、玄○○、宇○○、宙○○應
　　分別補償系爭一五七地號土地之其他共有人二十萬四千一百三十六元、三十七萬
　　九千四百七十八元、二十八萬四千六百十元、二十八萬四千六百十元。但該臨二
　　溪路之土地價值為每坪七萬八千元及臨中央路之土地價值為每坪七萬元，顯與華
　　聲公司之鑑定報告所載前者約一坪八萬元至十二萬元及後者約一坪四萬元至八萬
　　元之訪價結果不符，且臨五公尺寬中央路之土地價值依該鑑價結果約為臨二十公
　　尺寬二溪路土地之九成，亦顯不合理，是該鑑價結果自非正確，無法採用。經本
　　院再命華聲公司重新鑑價，華聲公司更正其鑑價結果，為系爭一五二地號臨中央
　　路之土地價值每坪七萬二千元，臨既成巷道之土地價值為每坪六萬二千元，系爭
　　一五七地號臨二溪路之土地價值為每坪九萬四千元，臨私設巷道之土地價值為每
　　坪六萬六千元，戊○、辛○○、寅○○、丑○○應分別補償系爭一五二地號土地
　　之其他共有人十四萬零七十元、二十六萬二千零四十九元、七千一百二十九元、
　　七千一百二十九元，巳○○、玄○○、宇○○、宙○○應分別補償系爭一五七地
　　號土地之其他共有人二十八萬二千一百十一元、五十八萬四千九百十七元、四十
　　三萬八千六百八十九元、四十三萬八千六百八十九元，該重新鑑價結果，面臨二
　　溪路及中央路之土地價值已在訪價之範圍內，且臨中央路之土地價值約為臨二溪
　　路土地之百分之七十七，該鑑價結果自為合理，華聲公司就系爭一五二、一五七
　　地號土地之價值，及系爭一五七地號土地之各共有人間相互補償金額之重新鑑定
　　結果，應為正確；惟華聲公司在就系爭一五二地號土地之各共有人間相互補償金
　　額為鑑定時，對戊○所分得之角邊間價區土地，未以中央路價區之土地價值為基
　　準再加成計算，反以中央巷價區之土地價值為準，以致形成角邊間價區之土地價
　　值為每平方公尺一萬九千五百三十九元，竟低於中央路價區之每平方公尺一萬九
　　千六百零二元之不合理現象（角邊間價區○位於○○路與既成巷道交會之路口，
　　係最有價值之土地，其土地價值當然應高於中央路價區），且就戊○及辛○○所
　　分得之中央路價區土地，又減少一成計算成為每平方公尺一萬九千六百零二元，
　　與位於中央巷價區土地之價值每平方公尺一萬八千七百五十五元，相差不多，該
　　共有人間相互補償之金額，華聲公司重新鑑定之結果，戊○由三十九萬九千三百
　　四十二元大幅減為十四萬零七十元，辛○○由二十四萬一千三百九十七元增加為
　　二十六萬二千零四十九元，寅○○、丑○○原可獲得各二萬零三百七十八．五元
　　之補償，反而須支付各七千一百二十九元之補償費，寅○○、丑○○係分得系爭
　　一五二地號土地之西南側面臨既成巷道之土地，理應獲得補償，華聲公司重新鑑
　　定之結果，寅○○、丑○○竟須補償其他共有人，其不合理至為明顯，而戊○所
　　分得中央路價區土地之所以要減少一成計算，係原審法院將系爭一五二地號土地
　　已成為中央路一部分之五十三平方公尺分歸戊○取得（即原判決附圖方案一），
　　囑託華聲公司鑑價，華聲公司認戊○所分得之土地須退縮使用，故予減少一成計
　　算，但原審法院嗣後修正該分割結果，將該五十三平方公尺由全體共有人維持共
　　有，再將附圖一之方案囑託華聲公司鑑價，此時華聲公司即未減成計算，是本院
　　囑託華聲公司重新鑑定，華聲公司就戊○、辛○○所分得之中央路價區土地即不
　　能減成計算其價值，華聲公司重新鑑定所命戊○、辛○○、寅○○、丑○○補償
　　之結果，本院自無法採用。本院爰以華聲公司原有之鑑定結果，將臨中央路之土
　　地由每坪七萬元提高為七萬二千元，及臨既成巷道之土地由每坪五萬八千元提高
　　為六萬二千元，計算各共有人所分得土地之價值，即戊○、辛○○所分得之角邊
　　間價區○○○路價區土地提高七十分之七十二，其餘土地提高五十八分之六十二
　　。系爭一五二、一五七地號土地之各共有人分得土地之價值及原應有部分之價值
　　暨其差額詳如附表二、三所示，系爭一五二、一五七地號土地之各共有人間相互
　　補償之金額即如附表四、五所示。另辛○○抗辯其已提供同段一五三地號土地供
　　其他共有人通行，系爭一五二地號土地之分割不應再命其補償云云，惟辛○○縱
　　有提供同段一五三地號土地供其他共有人通行，其他共有人所應支付之價金亦與
　　本件分割共有物無關，辛○○應另案請求，其抗辯本件不應命其補償，委無足採
　　。
十、原判決以附圖一及附圖三之方案分割系爭一五二、一五七地號土地，固為正確，
　　但所命補償係以華聲公司鑑定之原有不合理結果為準，且僅算出應補償之一方補
    償之金額，未能就該金額定出每位受補償之共有人所應受補償之金額，即共有人
    間相互補償之金額，不符最高法院八十五年台上字第二六七六號判例意旨「共有
    物之原物分割，依民法第八百二十五條規定觀之，係各共有人就存在於共有物全
    部之應有部分互相移轉，使各共有人取得各自分得部分之單獨所有權。故原物分
    割而應以金錢為補償者，倘分得價值較高及分得價值較低之共有人均為多數時，
    該每一分得價值較高之共有人即應就其補償金額對於分得價值較低之共有人全體
    為補償，並依各該短少部分之比例，定其給付金額，方符共有物原物分割為共有
    物應有部分互相移轉之本旨。」本件各共有人間相互應以金錢補償，該金錢補償
    為分割方法之一部分，金錢補償不正確，自應認係分割方法之不當，原判決所為
    之分割方法既有未當，則上訴人指摘原判決分割方法不妥，求予廢棄改判，應認
    其上訴為有理由，爰由本院廢棄原判決，就系爭一五二地號土地之分割方法改判
    如主文第二項所示，就系爭一五七地號土地之分割方法改判如主文第三項所示。
十一、據上論結，本件上訴為有理由，依民事訴訟法第四百六十三條、第三百八十五
      條第一項前段、第四百五十條、第七十八條、第八十條之一、第八十五條第一
　　　項但書，判決如主文。
中　　　華　　　民　　　國　　九十三　　年　　　十　　　月　　 十九　　 日
~B1民事第四庭審判長法　官　黃斐君
~B2　　　　　　　　法　官　張浴美
~B3　　　　　　　　法　官　陳蘇宗
右為正本係照原本作成。
不得上訴。
~B　　　　　　　　書記官　吳麗慧
中　　　華　　　民　　　國　　九十三　　年　　　十　　　月　　二十二　　日
　　　　　　　　　　　　　　　　　　　　　　　　　　　　　　　　　　　　Ｙ
~F0
~T40
附表一：一五二、一五七地號土地共有人之應有部分及訴訟費用負擔之比例
┌───┬──────────┬──────────┬────────┐
│共有人│第一五二地號應有部分│第一五七地號應有部分│訴訟費用負擔比例│
├───┼──────────┼──────────┼────────┤
│壬○○│二○四○分之一五八　│六七○四分之五五○　│百分之八．一　　│
├───┼──────────┼──────────┼────────┤
│戊　○│二○四○分之三一六　│　　　　　　　　　　│百分之二．三　　│
├───┼──────────┼──────────┼────────┤
│辛○○│二○四○分之九四八　│　　　　　　　　　　│百分之六．八　　│
├───┼──────────┼──────────┼────────┤
│庚○○│二○四○分之四六○　│六七○四分之五五○　│百分之十．三　　│
├───┼──────────┼──────────┼────────┤
│寅○○│二○四○分之七九　　│六七○四分之二七五　│百分之四．一　　│
├───┼──────────┼──────────┼────────┤
│丑○○│二○四○分之七九　　│六七○四分之二七五　│百分之四．一　　│
├───┼──────────┼──────────┼────────┤
│子○○│　　　　　　　　　　│六七○四分之五五○　│百分之七　　　　│
├───┼──────────┼──────────┼────────┤
│癸○○│　　　　　　　　　　│六七○四分之四八　　│百分之○．六　　│
├───┼──────────┼──────────┼────────┤
│甲○○│　　　　　　　　　　│六七○四分之三一二　│百分之四　　　　│
├───┼──────────┼──────────┼────────┤
│戌○○│　　　　　　　　　　│六七○四分之一四六　│百分之一．九　　│
├───┼──────────┼──────────┼────────┤
│午○○│　　　　　　　　　　│一二五七分之七三　　│百分之四．九　　│
├───┼──────────┼──────────┼────────┤
│己　○│　　　　　　　　　　│六七○四分之二五六　│百分之三．三　　│
├───┼──────────┼──────────┼────────┤
│丁　○│　　　　　　　　　　│六七○四分之二五六　│百分之三．三　　│
├───┼──────────┼──────────┼────────┤
│亥○○│　　　　　　　　　　│六七○四分之二五六　│百分之三．三　　│
├───┼──────────┼──────────┼────────┤
│巳○○│　　　　　　　　　　│六七○四分之七三二　│百分之九．三　　│
├───┼──────────┼──────────┼────────┤
│申○○│　　　　　　　　　　│六七○四分之七三○　│百分之九．三　　│
├───┼──────────┼──────────┼────────┤
│玄○○│　　　　　　　　　　│六七○四分之二四○　│百分之三　　　　│
├───┼──────────┼──────────┼────────┤
│宇○○│　　　　　　　　　　│六七○四分之一八○　│百分之二．三　　│
├───┼──────────┼──────────┼────────┤
│宙○○│　　　　　　　　　　│六七○四分之一八○　│百分之二．三　　│
├───┼──────────┼──────────┼────────┤
│未○○│　　　　　　　　　　│一二五七分之七三　　│百分之四．九　　│
├───┼──────────┼──────────┼────────┤
│地○○│　　　　　　　　　　│一二五七分之七三　　│百分之四．九　　│
└───┴──────────┴──────────┴────────┘
~F0
~T40
~H
附表二：一五二地號之共有人增減差額分析表
┌───┬──────┬──────┬──────┬───────────────────┐
│共有人│分 割 價 值 │持 分 價 值 │增 減 差 額 │　分　割　價　值　計　算　方　式　　　│
│　　　│ （新台幣） │ （新台幣） │ （新台幣） │　　　　　　　　　　　　　　　　　　　│
├───┼──────┼──────┼──────┼───────────────────┤
│壬○○│　0000000 元│　0000000 元│　-112031 元│0000000×62/58=0000000　　　　　　　　│
├───┼──────┼──────┼──────┼───────────────────┤
│戊　○│　0000000 元│　0000000 元│　+360210 元│0000000×72/70=0000000　　　　　　　　│
├───┼──────┼──────┼──────┼───────────────────┤
│辛○○│　0000000 元│　0000000 元│　+222267 元│0000000×72/70+0000000×62/58=0000000 │
├───┼──────┼──────┼──────┼───────────────────┤
│庚○○│　0000000 元│　0000000 元│　-447738 元│0000000×62/58=0000000　　　　　　　　│
├───┼──────┼──────┼──────┼───────────────────┤
│寅○○│　 588613 元│　 599967 元│　 -11354 元│550638×62/58=588613　　　　　　　　  │
├───┼──────┼──────┼──────┼───────────────────┤
│丑○○│　 588612 元│　 599966 元│　 -11354 元│550637×62/58=588612　　　　　　　　　│
├───┼──────┼──────┼──────┼───────────────────┤
│合　計│ 00000000 元│ 00000000 元│　　　　0　 │　　　　　　　　　　　　　　　　　　　│
└───┴──────┴──────┴──────┴───────────────────┘
 註：〞＋〞表示分割價值大於持分價值應付補償（下同）
 　　〞－〞表示分割價值小於持分價值應受補償（下同）
~F0
~T40
~H
附表三：一五七地號之共有人增減差額分析表
┌───┬──────┬──────┬──────┐
│共有人│分 割 價 值 │持 分 價 值 │增 減 差 額 │
│　　　│ （新台幣） │ （新台幣） │ （新台幣） │
├───┼──────┼──────┼──────┤
│壬○○│　0000000 元│　0000000 元│　-495167 元│
├───┼──────┼──────┼──────┤
│庚○○│　0000000 元│　0000000 元│　 -27228 元│
├───┼──────┼──────┼──────┤
│寅○○│　0000000 元│　0000000 元│　-231684 元│
├───┼──────┼──────┼──────┤
│丑○○│　0000000 元│　0000000 元│　-231685 元│
├───┼──────┼──────┼──────┤
│子○○│　0000000 元│　0000000 元│　 -27228 元│
├───┼──────┼──────┼──────┤
│癸○○│　 397021 元│　 399396 元│　　-2375 元│
├───┼──────┼──────┼──────┤
│甲○○│　0000000 元│　0000000 元│　 -15444 元│
├───┼──────┼──────┼──────┤
│戌○○│　0000000 元│　0000000 元│　　-7228 元│
├───┼──────┼──────┼──────┤
│午○○│　0000000 元│　0000000 元│　 -19274 元│
├───┼──────┼──────┼──────┤
│己　○│　0000000 元│　0000000 元│　 -12673 元│
├───┼──────┼──────┼──────┤
│丁　○│　0000000 元│　0000000 元│　 -12673 元│
├───┼──────┼──────┼──────┤
│亥○○│　0000000 元│　0000000 元│　 -12673 元│
├───┼──────┼──────┼──────┤
│巳○○│　0000000 元│　0000000 元│　+282111 元│
├───┼──────┼──────┼──────┤
│申○○│　0000000 元│　0000000 元│　-610526 元│
├───┼──────┼──────┼──────┤
│玄○○│　0000000 元│　0000000 元│　+584917 元│
├───┼──────┼──────┼──────┤
│宇○○│　0000000 元│　0000000 元│　+438689 元│
├───┼──────┼──────┼──────┤
│宙○○│　0000000 元│　0000000 元│　+438689 元│
├───┼──────┼──────┼──────┤
│未○○│　0000000 元│　0000000 元│　 -19274 元│
├───┼──────┼──────┼──────┤
│地○○│　0000000 元│　0000000 元│　 -19274 元│
├───┼──────┼──────┼──────┤
│合　計│ 00000000 元│ 00000000 元│　　　　0　 │
└───┴──────┴──────┴──────┘
~F0
~T40
~H
附表四：一五二地號之各共有人間相互補償金額配賦表（單位：新台幣）
┌──────┬──────┬──────┬──────┐
│　　應付金額│ 戊 　　 ○ │ 辛　○　○ │　　　　　　│
│　　　　　　│(+360210元) │(+222267元) │ 合　　　計 │
│受補金額　　│　　　　　　│　　　　　　│　　　　　　│
├──────┼──────┼──────┼──────┤
│ 壬　○　○ │　　69281元 │　　42750元 │　 112031元 │
│(-112031元) │　　　　　　│　　　　　　│　　　　　　│
├──────┼──────┼──────┼──────┤
│ 庚　○　○ │　 276886元 │　 170852元 │　 447738元 │
│(-447738元) │　　　　　　│　　　　　　│　　　　　　│
├──────┼──────┼──────┼──────┤
│ 寅　○　○ │　　 7021元 │　　 4333元 │　　11354元 │
│( -11354元) │　　　　　　│　　　　　　│　　　　　　│
├──────┼──────┼──────┼──────┤
│ 丑　○　○ │　　 7022元 │　　 4332元 │　　11354元 │
│( -11354元) │　　　　　　│　　　　　　│　　　　　　│
├──────┼──────┼──────┼──────┤
│ 合　　　計 │　 360210元 │　 222267元 │　 582477元 │
│　　　　　　│　　　　　　│　　　　　　│　　　　　　│
└──────┴──────┴──────┴──────┘
~F0
~T40
~H
附表五：一五七地號之各共有人間相互補償金額配賦表（單位：新台幣）
┌──────┬──────┬──────┬──────┬──────┬──────┐
│　　應付金額│ 巳　○　○ │ 玄　○　○ │ 宇　○　○ │ 宙　○　○ │　　　　　　│
│　　　　　　│(+282111元) │(+584917元) │(+438689元) │(+438689元) │ 合　　　計 │
│受補金額　　│　　　　　　│　　　　　　│　　　　　　│　　　　　　│　　　　　　│
├──────┼──────┼──────┼──────┼──────┼──────┤
│ 壬　○　○ │　　80080元 │　 166035元 │　 124526元 │　 124526元 │　 495167元 │
│(-495167元) │　　　　　　│　　　　　　│　　　　　　│　　　　　　│　　　　　　│
├──────┼──────┼──────┼──────┼──────┼──────┤
│ 庚　○　○ │　　 4403元 │　　 9130元 │　　 6847元 │　　 6848元 │　　27228元 │
│( -27228元) │　　　　　　│　　　　　　│　　　　　　│　　　　　　│　　　　　　│
├──────┼──────┼──────┼──────┼──────┼──────┤
│ 寅　○　○ │　　37469元 │　　77686元 │　　58265元 │　　58264元 │　 231684元 │
│(-231684元) │　　　　　　│　　　　　　│　　　　　　│　　　　　　│　　　　　　│
├──────┼──────┼──────┼──────┼──────┼──────┤
│ 丑　○　○ │　　37469元 │　　77686元 │　　58265元 │　　58265元 │　 231685元 │
│(-231685元) │　　　　　　│　　　　　　│　　　　　　│　　　　　　│　　　　　　│
├──────┼──────┼──────┼──────┼──────┼──────┤
│ 子　○　○ │　　 4403元 │　　 9130元 │　　 6847元 │　　 6848元 │　　27228元 │
│( -27228元) │　　　　　　│　　　　　　│　　　　　　│　　　　　　│　　　　　　│
├──────┼──────┼──────┼──────┼──────┼──────┤
│ 癸　○　○ │　　　384元 │　　　796元 │　　　598元 │　　　597元 │　　 2375元 │
│(　-2375元) │　　　　　　│　　　　　　│　　　　　　│　　　　　　│　　　　　　│
├──────┼──────┼──────┼──────┼──────┼──────┤
│ 甲　○　○ │　　 2497元 │　　 5178元 │　　 3885元 │　　 3884元 │　　15444元 │
│( -15444元) │　　　　　　│　　　　　　│　　　　　　│　　　　　　│　　　　　　│
├──────┼──────┼──────┼──────┼──────┼──────┤
│ 戌　○　○ │　　 1169元 │　　 2424元 │　　 1817元 │　　 1818元 │　　 7228元 │
│(　-7228元) │　　　　　　│　　　　　　│　　　　　　│　　　　　　│　　　　　　│
├──────┼──────┼──────┼──────┼──────┼──────┤
│ 午　○　○ │　　 3117元 │　　 6463元 │　　 4847元 │　　 4847元 │　　19274元 │
│( -19274元) │　　　　　　│　　　　　　│　　　　　　│　　　　　　│　　　　　　│
├──────┼──────┼──────┼──────┼──────┼──────┤
│ 己　　　○ │　　 2050元 │　　 4249元 │　　 3187元 │　　 3187元 │　　12673元 │
│( -12673元) │　　　　　　│　　　　　　│　　　　　　│　　　　　　│　　　　　　│
├──────┼──────┼──────┼──────┼──────┼──────┤
│ 丁　　　○ │　　 2050元 │　　 4249元 │　　 3187元 │　　 3187元 │　　12673元 │
│( -12673元) │　　　　　　│　　　　　　│　　　　　　│　　　　　　│　　　　　　│
├──────┼──────┼──────┼──────┼──────┼──────┤
│ 亥　○　○ │　　 2050元 │　　 4249元 │　　 3187元 │　　 3187元 │　　12673元 │
│( -12673元) │　　　　　　│　　　　　　│　　　　　　│　　　　　　│　　　　　　│
├──────┼──────┼──────┼──────┼──────┼──────┤
│ 申　○　○ │　　98736元 │　 204716元 │　 153537元 │　 153537元 │　 610526元 │
│(-610526元) │　　　　　　│　　　　　　│　　　　　　│　　　　　　│　　　　　　│
├──────┼──────┼──────┼──────┼──────┼──────┤
│ 未　○　○ │　　 3117元 │　　 6463元 │　　 4847元 │　　 4847元 │　　19274元 │
│( -19274元) │　　　　　　│　　　　　　│　　　　　　│　　　　　　│　　　　　　│
├──────┼──────┼──────┼──────┼──────┼──────┤
│ 地　○　○ │　　 3117元 │　　 6463元 │　　 4847元 │　　 4847元 │　　19274元 │
│( -19274元) │　　　　　　│　　　　　　│　　　　　　│　　　　　　│　　　　　　│
├──────┼──────┼──────┼──────┼──────┼──────┤
│ 合　　　計 │　 282111元 │　 584917元 │　 438689元 │　 438689元 │　0000000元 │
│　　　　　　│　　　　　　│　　　　　　│　　　　　　│　　　　　　│　　　　　　│
└──────┴──────┴──────┴──────┴──────┴──────┘
